---
title: "Tugas 6 & 7"
author: "Dewi Muliani"
date: "2025-09-28"
output: html_document
---

```{r setup, include=FALSE}
knitr::opts_chunk$set(echo = TRUE)
```

```{r}
library(ggplot2)
library(tsibble)
library(tseries)
library(MASS)
library(forecast)
library(TSA)
library(TTR)
library(aTSA)
library(graphics)
```

# Dari Pertemuan 5
## Input data kopi
```{r}
library(rio)
data_coffee <- import("https://raw.githubusercontent.com/diazaria/mpdw/refs/heads/main/Pertemuan%201/Data%20Kelompok%205_Harga%20Kopi.xlsx")

library(dplyr)
data_coffee <- select(data_coffee, -1)

# subset baris 301 - 400
data_coffee_sub <- data_coffee[301:400, ]

# mengambil kolom ke-2 (harga kopi)
y_sub <- data_coffee_sub[[2]]   

# mengambil tahun dan bulan dari baris pertama subset data
start_year  <- as.numeric(format(data_coffee_sub$`Date (Monthly)`[1], "%Y"))
start_month <- as.numeric(format(data_coffee_sub$`Date (Monthly)`[1], "%m"))

# mengubah data agar terbaca sebagai data deret waktu
data_coffee_sub.ts <- ts(y_sub,
                         start = c(start_year, start_month),
                         frequency = 12)

# menampilkan ringkasan data
summary(data_coffee_sub.ts)
```

## Eksplorasi Data
### Plot Data Penuh
```{r}
ts.plot(data_coffee_sub.ts, 
        xlab = "Time Period", 
        ylab = "Coffee Arabica ($/kg)", 
        main = "Time Series Plot of Coffee Arabica")

# Tampilkan plot
points(data_coffee_sub.ts)
```
Berdasarkan plot data deret waktu, terlihat bahwa data cenderung memiliki trend yang turun. Berdasarkan pola data, pembagian data latih dan data uji ditetapkan dengan proporsi 80%:20%.

### Plot Data Latih
```{r}
# data training 80%
training <- data_coffee_sub[1:80, ]

# mengambil kolom ke-2 pada data training (harga kopi)
y_train <- training[[2]]

# mengambil tahun dan bulan dari baris pertama data training
start_year_train  <- as.numeric(format(training$`Date (Monthly)`[1], "%Y"))
start_month_train <- as.numeric(format(training$`Date (Monthly)`[1], "%m"))

# mengubah ke time series
train.ts <- ts(y_train,
               start = c(start_year_train, start_month_train),
               frequency = 12)

# plot data latih
plot.ts(train.ts, lty=1, xlab="waktu", ylab="Kopi Arabica", main="Plot Kopi Arabica")
```
### Plot Data Uji
```{r}
# data testing 20%
testing <- data_coffee_sub[81:100, ]

# mengambil kolom ke-2 pada data testing (harga kopi)
y_test <- testing[[2]]

# mengambil tahun dan bulan dari baris pertama testing
start_year_test  <- as.numeric(format(testing$`Date (Monthly)`[1], "%Y"))
start_month_test <- as.numeric(format(testing$`Date (Monthly)`[1], "%m"))

# mengubah ke time series
test.ts <- ts(y_test,
              start = c(start_year_test, start_month_test),
              frequency = 12)

# plot data latih
plot.ts(test.ts, lty=1, xlab="waktu", ylab="Kopi Arabica", main="Plot Kopi Arabica")
```

## Uji Stasioneritas Data
### Plot ACF
```{r}
acf(train.ts)
```
Berdasarkan plot ACF, terlihat bahwa plot ACF pada data tersebut menurun secara perlahan (*tails off slowly*) sehingga mengindikasikan adanya kecenderungan tren atau unit root pada data. Pola ini menunjukkan indikasi bahwa data tidak stasioner dalam rataan.

### Uji ADF
```{r}
tseries::adf.test(train.ts)
```
Berdasarkan uji ADF tersebut, didapat p-value sebesar 0.078 yang lebih besar dari taraf nyata 5% sehingga tak tolak $H_0$ dan menandakan bahwa data tidak stasioner dalam rataan. Hal ini sesuai dengan hasil eksplorasi menggunakan plot time series dan plot ACF, sehingga ketidakstasioneran model kedepannya harus ditangani

### Plot Box-Cox
```{r}
index <- seq(1:80)
bc = MASS::boxcox(train.ts~index, lambda = seq(-2,2,by=1))
#Nilai Rounded Lambda
lambda <- bc$x[which.max(bc$y)]
lambda
#SK
bc$x[bc$y > max(bc$y) - 1/2 * qchisq(.95,1)]
```
Plot Boxcox menunjukkan nilai rounded value ($\lambda$) optimum sebesar -0.42 dan pada selang kepercayaan 95% nilai memiliki batas bawah -0.98 dan batas atas 0.1. Selang tersebut tidak memuat nilai satu sehingga dapat dikatakan bahwa data tidak stasioner dalam ragam.

# Penanganan Ketidakstasioneran Data
```{r}
train.diff<-diff(train.ts,differences = 1) 
plot.ts(train.diff, lty=1, xlab="waktu", ylab="Data Difference 1 Kopi", main="Plot Difference Kopi")
```
Berdasarkan plot data deret waktu, terlihat bahwa data sudah stasioner dalam rataan ditandai dengan data bergerak pada nilai tengah tertentu (tidak terdapat trend ataupun musiman pada data)

## Plot Box-cox setelah penanganan
```{r}
index <- seq(1:79)
bc = MASS::boxcox(ts(train.diff+2)~index, lambda = seq(-2,2,by=1))
#Nilai Rounded Lambda
lambda <- bc$x[which.max(bc$y)]
lambda
#SK
bc$x[bc$y > max(bc$y) - 1/2 * qchisq(.95,1)]
```
Plot Boxcox menunjukkan nilai rounded value ($\lambda$) optimum sebesar 0.78 dan pada selang kepercayaan 95% nilai memiliki batas bawah -0.1 dan batas atas 1.67. Selang tersebut  memuat nilai satu sehingga dapat dikatakan bahwa data stasioner dalam ragam.

## Plot ACF
```{r}
train.diff <- ts(train.diff)
acf(train.diff)
```
Berdasarkan plot tersebut, terlihat bahwa plot ACF cuts off pada lag ke 1. Hal ini menandakan data sudah stasioner dalam rataan dan ketidakstasioneran data telah berhasil tertangani.

## Uji ADF
```{r}
tseries::adf.test(train.diff)
```
Berdasarkan uji ADF tersebut, didapat p-value sebesar 0.016 yang lebih kecil dari taraf nyata 5% sehingga tolak $H_0$ atau data stasioner dalam rataan. Hal ini sesuai dengan hasil eksplorasi menggunakan plot time series dan plot ACF, sehingga dalam hal ini ketidakstasioneran data sudah berhasil ditangani dan dapat dilanjutkan ke pemodelan

# Identifikasi Model
## Plot ACF
```{r}
train.diff <- ts(train.diff)
acf(train.diff)
```
Berdasarkan plot tersebut, terlihat bahwa plot ACF data kopi cenderung cuts off pada lag ke 1, sehingga jika plot PACF dianggap tails of, maka model tentatifnya adalah ARIMA(0,1,1).

## Plot PACF
```{r}
pacf(train.diff)
```
Namun, berdasarkan plot tersebut, terlihat bahwa plot PACF juga cenderung cuts off pada lag ke 1. Jika plot ACF dianggap tails of, maka model tentatifnya adalah ARIMA(1,1,0).

Jika baik plot ACF maupun plot PACF keduanya dianggap tails of, maka model yang terbentuk adalah ARIMA(1,1,1)

## Plot EACF
```{r}
eacf(train.diff)
```
Dalam plot EACF model tentatif yang terbentuk adalah ARIMA(0,1,1), ARIMA(1,1,0), ARIMA(1,1,1), dan ARIMA(0,1,2).

# Pendugaan Parameter Model Tentatif
## ARIMA (0,1,1)
```{r}
model1.da=Arima(train.diff, order=c(0,0,1),method="ML")
summary(model1.da) #AIC=9.52
lmtest::coeftest(model1.da) #ma1 signifikan
```

## ARIMA (1,1,0)
```{r}
model2.da=Arima(train.diff, order=c(1,0,0),method="ML")
summary(model2.da) #AIC=7.78
lmtest::coeftest(model2.da) #ar1 signifikan
```

## ARIMA (1,1,1)
```{r}
model3.da=Arima(train.diff, order=c(1,0,1),method="ML")
summary(model3.da) #AIC=9.76
lmtest::coeftest(model3.da) #seluruh parameter tidak signifikan
```

## ARIMA (0,1,2)
```{r}
model4.da=Arima(train.diff, order=c(0,0,2),method="ML")
summary(model4.da) #AIC=8.99
lmtest::coeftest(model4.da) #ma1 signifikan
```
Berdasarkan pendugaan parameter di atas, nilai AIC terkecil dimiliki oleh model ARIMA(1,1,0) dan parameter model ARIMA(1,1,0) ar1 juga signifikan sehingga model yang dipilih adalah model ARIMA(1,1,0).

# Analisis Sisaan
Model terbaik hasil identifikasi kemudian dicek asumsi sisaannya. Sisaan model ARIMA harus memenuhi asumsi normalitas, kebebasan sisaan, dan kehomogenan ragam. Diagnostik model dilakukan secara eksplorasi dan uji formal.

## Eksplorasi
```{r}
sisaan.da <- model2.da$residuals 
par(mfrow=c(2,2)) 
qqnorm(sisaan.da) 
qqline(sisaan.da, col = "blue", lwd = 2) 
plot(c(1:length(sisaan.da)),sisaan.da) 
acf(sisaan.da) 
pacf(sisaan.da) 
par(mfrow = c(1,1))
```
Berdasarkan qq-plot normal, secara eksplorasi ditunjukkan sisaan tidak menyebar normal ditandai dengan titik titik yang cenderung tidak mengikuti garis $45^{\circ}$. Kemudian dapat dilihat juga lebar pita sisaan yang cenderung tidak sama menandakan bahwa sisaan memiliki ragam yang heterogen. Plot ACF dan PACF sisaan ARIMA(1,1,0) juga tidak signifikan pada 20 lag awal yang menandakan saling bebas (tidak ada autokorelasi). Kondisi ini akan diuji lebih lanjut dengan uji formal.

## Uji Formal
```{r}
#1 Sisaan Menyebar Normal 
ks.test(sisaan.da,"pnorm")  #tak tolak H0 > sisaan menyebar normal
```
Berdasarkan uji KS tersebut, didapat p-value sebesar 1.728e-08 yang kurang dari taraf nyata 5% sehingga tolak $H_0$. Halini menandakan bahwa sisaan tidak menyebar normal dan sesuai dengan hasil eksplorasi menggunakan plot kuantil-kuantil normal.

```{r}
#2 Sisaan saling bebas/tidak ada autokorelasi 
Box.test(sisaan.da, type = "Ljung")  #tak tolak H0 > sisaan saling bebas
```
Berdasarkan uji Ljung-Box tersebut, didapat p-value sebesar 0.90 yang lebih besar dari taraf nyata 5% sehingga tak tolak $H_0$ dan menandakan bahwa sisaan saling bebas. Hal ini sesuai dengan eksplorasi.

```{r}
#3 Sisaan homogen 
Box.test((sisaan.da)^2, type = "Ljung")  #tak tolak H0 > sisaan homogen
```
Berdasarkan uji Ljung-Box terhadap sisaan kuadrat tersebut, didapat p-value sebesar 0.00 yang kurang dari taraf nyata 5% sehingga tak tolak $H_0$ dan menandakan bahwa ragam sisaan tidak homogen.

```{r}
#4 Nilai tengah sisaan sama dengan nol 
t.test(sisaan.da, mu = 0, conf.level = 0.95)  #tak tolak h0 > nilai tengah sisaan sama dengan 0
```
Berdasarkan uji-ttersebut, didapat p-value sebesar 0.9981 yang lebih besar dari taraf nyata 5% sehingga tak tolak $H_0$ dan menandakan bahwa nilai tengah sisaan sama dengan nol.

# Overfitting
Karena model hasil overfitting sudah termasuk di dalam model tentatif dan hasilnya tidak lebih baik, maka model terbaik yang dipilih adalah ARIMA(1,1,0) dilanjutkan dengan peramalan.
```{r}
model3.da=Arima(train.diff, order=c(1,0,1),method="ML")
summary(model3.da) #AIC=9.76
lmtest::coeftest(model3.da) #seluruh parameter tidak signifikan
```
# Peramalan
Peramalan berikut ini dilakukan untuk 20 hari ke depan.
```{r}
#---FORECAST---#
ramalan.da <- forecast::forecast(model2.da, h = 20) 
ramalan.da
data.ramalan.da <- ramalan.da$mean
plot(ramalan.da)
```

Berdasarkan hasil plot ramalan di atas, dapat dilihat bahwa ramalan ARIMA(1,1,0) cenderung stabil hingga akhir periode. Selanjutnya, dapat dicari nilai akurasi antara hasil ramalan dengan data uji sebagai berikut.

```{r}
pt_1 <- train.ts[80] 
hasil.forc.Diff <- data.ramalan.da
hasil <- diffinv(hasil.forc.Diff, differences = 1) + pt_1

hasil.ts <- ts(
  hasil,
  start = start(train.ts)[1] + (length(train.ts) - 1) / frequency(train.ts),
  frequency = frequency(train.ts)
)

ts.plot(train.ts, hasil.ts)
```

## Perbandingan data aktual dengan forecast beserta akurasinya
```{r}
perbandingan.da<-matrix(data=c(head(test.ts, n=20), hasil.ts[-1]),
                     nrow = 20, ncol = 2)
colnames(perbandingan.da)<-c("Aktual","Hasil Forecast")
perbandingan.da
accuracy(ts(hasil.ts[-1], start = 1, frequency = 12),
         ts(head(test.ts, n=20), start = 1, frequency = 12))
```
Berdasarkan hasil perbandingan antara data aktual dan hasil peramalan, model menghasilkan nilai RMSE sebesar 0.2022, MAE 0.1601, dan MAPE 11.82%, yang menunjukkan bahwa tingkat kesalahan peramalan relatif kecil dan akurasi model tergolong cukup baik. Nilai ME negatif (-0.1204) mengindikasikan bahwa model sedikit meremehkan (underestimate) nilai aktual, sedangkan Theil’s U sebesar 2.04 menunjukkan performa model masih lebih rendah dibandingkan metode naïf. Secara keseluruhan, model cukup mampu mengikuti pola data dengan baik. 

