---
title: "Tugas IPM Kuliah" 
author: "Dewi Muliani" 
date: "2 September 2025" 
output: html_document
---

```{r setup, include=FALSE}
knitr::opts_chunk$set(echo = TRUE)
```

```{r}
library(lmtest) 
library(orcutt) 
library(HoRM)   
```

## Input Data IPM Bengkulu

```{r}
dt_ipm_bengkulu <- read.csv("C:/Users/lenovo/OneDrive/ドキュメント/Metode Peramalan Deret Waktu (MPDW)/data ipm/mpdw5 - Sheet1.csv")
dt_ipm_bengkulu

# Plot garis time series
plot(dt_ipm_bengkulu, 
     main = "Time Series IPM Bengkulu", 
     ylab = "IPM", 
     xlab = "Tahun", 
     type = "l", col = "red", lwd = 1)

# Tambahkan titik merah
points(dt_ipm_bengkulu, col = "red", pch = 19)
```

## Model Awal

```{r}
# Membuat model regresi OLS (Ordinary Least Squares)
model_awal <- lm(IPM ~ Tahun, data = dt_ipm_bengkulu)
summary(model_awal)
```

Nilai Adjusted R-squared sangat tinggi (0.9856) dan koefisien tahun signifikan (p-value \< 0.000)\*\*\*.

## Diagnosis

### Diagnosis Visual

```{r}
# Plot sisaan vs waktu
sisaan_awal <- residuals(model_awal)

# Plot sisaan terhadap waktu
plot(dt_ipm_bengkulu$Tahun, sisaan_awal, type="o", pch=20, col="red",
     main="Plot Sisaan vs Waktu", xlab="Tahun", ylab="Sisaan")
abline(h=0, lty=2) # Garis referensi di y=0
```

Plot di atas menunjukkan pola yang tidak acak. Hal ini adalah gejala visual yang kuat dari autokorelasi positif. Sisaan positif cenderung diikuti sisaan positif, dan sebaliknya.

```{r}
#Plot ACF
acf(model_awal$residuals, main="ACF Residuals Regresi IPM Bengkulu")
```

### Diagnosis Formal (Uji Durbin Watson)

-   **H0 (Hipotesis Nol)**: Tidak ada autokorelasi. Sisaan saling bebas.

-   **H1 (Hipotesis Alternatif)**: Ada autokorelasi.

```{r}
dwtest(model_awal)
```

P-value yang dihasilkan **sangat kecil (0.000)**, yaitu di bawah tingkat signifikansi 0.05.

-   Kesimpulan: Kita **menolak H0**. Bukti sudah kuat. Model kita **terbukti menderita autokorelasi**.

## Penanganan

### Metode 1: Cochrane-Orcutt

```{r}
model_co <- cochrane.orcutt(model_awal)
summary(model_co)

# rho paling optimum
rho <- model_co$rho
cat("Rho optimum:", rho)
```

-   Lihat nilai **rho** yang diestimasi (0.719). Ini adalah "dosis" yang digunakan untuk memperbaiki model.

-   statistik **Durbin-Watson baru** baru sekarang jauh lebih dekat ke 2 (1.43), dan p-value-nya (\> 0.05) menunjukkan bahwa **autokorelasi sudah berhasil diatasi**.

**Verifikasi Manual:**

```{r}
ipm.trans <- dt_ipm_bengkulu$IPM[-1] - dt_ipm_bengkulu$IPM[-14]*rho

tahun.trans <- dt_ipm_bengkulu$Tahun[-1] - dt_ipm_bengkulu$Tahun[-14]*rho
model_co_manual <- lm(ipm.trans~tahun.trans)

b0_co_manual <- coef(model_co_manual)[1]/(1-rho)
b1_co_manual <- coef(model_co_manual)[2]
cat("Koefisien manual Cochrane-Orcutt:\n")
cat("b0:", b0_co_manual, "\n")
cat("b1:", b1_co_manual, "\n")
```

### Metode 2: Hildreth-Lu

```{r}
# Hildreth-Lu
hildreth.lu.func<- function(r, model){
  x <- model.matrix(model)[,-1]
  y <- model.response(model.frame(model))
  n <- length(y)
  t <- 2:n
  y <- y[t]-r*y[t-1]
  x <- x[t]-r*x[t-1]
  
  return(lm(y~x))
}

#Pencariab rho yang meminimumkan SSE
r <- c(seq(0.1,0.9, by= 0.1))
tab <- data.frame("rho" = r, "SSE" = sapply(r, function(i){deviance(hildreth.lu.func(i, model_awal))}))
round(tab, 4)
```

```{r}
#Rho optimal di sekitar 0.7
rOpt <- seq(0.6,0.8, by= 0.001)
tabOpt <- data.frame("rho" = rOpt, "SSE" = sapply(rOpt, function(i){deviance(hildreth.lu.func(i, model_awal))}))
head(tabOpt[order(tabOpt$SSE),])
```

```{r}
#Grafik SSE optimum
par(mfrow = c(1,1))
plot(tab$SSE ~ tab$rho , type = "l", xlab = "Rho", ylab = "SSE")
abline(v = tabOpt[tabOpt$SSE==min(tabOpt$SSE),"rho"], lty = 2, col="red",lwd=2)
text(x=0.719, y=0.2667970, labels = "rho=0.719", cex = 0.8)
```

```{r}
model_hl <- hildreth.lu(dt_ipm_bengkulu$IPM, dt_ipm_bengkulu$Tahun, rho = 0.719)
summary(model_hl)
```

```{r}
#Transformasi Balik
cat("y = ", coef(model_hl)[1]/(1-0.719), "+", coef(model_hl)[2],"x", sep = "")
```

```{r}
#Deteksi autokorelasi
dwtest(model_hl)
```

-   Plot yang dihasilkan secara visual menunjukkan nilai ρ (0.719) yang menjadi "juara" (memiliki SSE terendah).

-   Hasil summary memberikan model akhir yang juga sudah "sehat", dengan statistik D-W yang sudah membaik.

## Evaluasi Akhir

```{r}
# Menghitung SSE untuk setiap model secara manual
sse_awal <- sum(residuals(model_awal)^2)
sse_co <- sum(residuals(model_co)^2)
sse_hl <- sum(residuals(model_hl)^2)

# Membuat tabel perbandingan
data.frame(
  Metode = c("Model Awal (Sakit)", "Cochrane-Orcutt (Sehat)", "Hildreth-Lu (Sehat)"),
  SSE = c(sse_awal, sse_co, sse_hl),
  DW_Statistic = c(dwtest(model_awal)$statistic, model_co$DW[3], dwtest(model_hl)$statistic)
)

```

**Kesimpulan Investigasi:**

-   Metode Cochrane-Orcutt maupun Hildreth-Lu berhasil menghilangkan autokorelasi, yang ditunjukkan oleh statistik D-W yang mendekati 2.

-   Metode Hildreth-Lu lebih tepat digunakan dibandingkan dengan model awal maupun metode Cochrane-Orcutt. Hal ini ditunjukkan oleh nilai SSE yang paling kecil (0.2668) sehingga menghasilkan model dengan kesalahan prediksi terkecil, serta nilai statistik Durbin-Watson yang meningkat mendekati 2 (1.43)

-   Dengan demikian, model Hildreth-Lu dapat dikatakan sebagai model akhir yang lebih baik dan dapat diandalkan untuk analisis maupun peramalan.
